【裁判字號】    92,台上,3321
【裁判日期】    920619
【裁判案由】    違反毒品危害防制條例
【裁判全文】
最高法院刑事判決                              九十二年度台上字第三三二一號
    上訴人  甲○○
右上訴人因違反毒品危害防制條例案件，不服台灣高等法院中華民國九十二年四月二
十三日第二審更審判決（九十二年度上重更(一)字第一六號，起訴案號：台灣桃園地方
法院檢察署九十年度偵字第一七八○五號），提起上訴，本院判決如左：
    主  文
上訴駁回。
    理  由
本件原判決認定：上訴人甲○○曾於民國八十八年間犯侵占罪，經台灣高等法院台中
分院判處有期徒刑六月，於八十九年十月二十八日執行完畢。又基於私運管制進口物
品即第一級毒品海洛因進口之犯意，於九十年十月十九日從桃園中正國際機場出境至
澳門住宿一夜，旋於翌（二十）日從澳門搭機至泰國曼谷，再轉機至清邁，當晚住宿
於清來「喜來雅」飯店。同日晚上，在該飯店內以泰幣三十八萬元（折合約新台幣三
十五萬元）之價格，向綽號「鳳梨」之男子購得第一級毒品海洛因一批（淨重八五一
‧一八公克），隨即在該飯店內以塑膠膜、保險套將之分裝成二大塊、二中塊及二小
塊。翌（二十一）日以束腹帶將該二大塊、二中塊海洛因綑綁在腹部，及將以保險套
包裝之兩小塊海洛因塞入肛門，由清邁飛抵曼谷住宿一晚。同年月二十二日，從泰國
搭機至澳門住宿一夜，再於九十年十月二十三日以相同方式攜於身上，而走私、運輸
上開毒品從澳門搭乘澳門航空公司ＮＸ｜六一○次班機返台，於同日下午一時五十分
許從桃園中正國際機場第一航廈入境，因內政部警政署航空警察局（下稱航警局）事
先接獲線報而發覺，已將上訴人鎖定為目標，並以電腦資訊列管，待上訴人入境時，
即為財政部台北關稅局（下稱台北關）人員執行特別搜身而查獲，在其腹部及肛門內
起出第一級毒品海洛因共六塊（即二大塊、二中塊及二小塊，合計淨重八五一‧一八
公克），並扣得上訴人所有供運輸毒品所用之束腹帶一條等情。係依憑上訴人之自白
；證人即航警局安檢隊警員連文良、台北關關員趙忠恆之證述；並有第一級毒品海洛
因六塊、綑綁毒品所用之束腹帶一條扣案，及旅客入出境紀錄查詢表二紙、照片八張
、中華民國入境旅客申報單、「台北關稅局扣押貨物、運輸工具收據及搜索筆錄」各
一紙附卷可稽，以為論據。並敘明：(1)上開事實，迭據上訴人於警訊時及偵審中坦承
不諱，核與證人連文良、趙忠恆證述之情節相符；扣案之證物經送請鑑定結果，確為
第一級毒品海洛因合計淨重八五一‧一八公克，純度百分之六九‧三，亦有法務部調
查局第000000000號鑑定通知書一紙，在卷可資證明。(2)上訴人雖辯稱，曾
有頭痛、焦慮等症狀，而影響其精神狀態。惟經第一審法院送請鑑定結果，認定：「
不論賴員過去精神病史是否屬實，僅以賴員出國前的安排聯繫，到返國被逮捕的行程
中，需面臨不同國度人文、風俗、法律、規定，與賴員行程中經歷的不同場合（如賭
場賭錢、更換班機飯店、找人購毒、檢查、包裝、在各海關檢查與被捕後忍受啼藥之
苦等等）所需的行為複雜程度及足夠的自我控制力，方足以完成應有的適當行為，以
達到不同風俗、習慣、法律、規定的需求，與此過程中可能面對的心理壓力，且行程
中賴員並未為他人認為或懷疑其精神或行為異常，並能安全無虞的獨自完成出國的行
程來看，賴員在整個行程中並無明顯行為失誤或異常為人所發現，也無衝動失控與自
我控制力喪失的可見證據，故引以判定賴員犯案當時應處於正常的精神狀態，未達心
神喪失或精神耗弱的程度」，有國軍桃園總醫院九十一年四月二十四日（九一）濟品
字第一三八四號函暨其所檢附之精神鑑定報告書一份在卷可憑。上訴人既從國內搭機
出境，再經輾轉轉機，前往泰國購買毒品；並於回程時，將毒品包裝妥當，藏置於身
上，其複雜之過程，未曾假手他人。嗣於查獲時所為之陳述，語意明確，條理分明，
其精神狀態及處理事務之能力，與常人無異。再參酌前揭鑑定報告，足見上訴人於行
為時，其精神狀態，並無心神喪失或精神耗弱之情形，上訴人請求重為鑑定，核無必
要。(3)刑法第六十二條所謂之發覺，係指有偵查犯罪職權之公務員已知悉犯罪事實與
犯罪之人而言；但不以有偵查犯罪權之機關或人員確知其人犯罪無誤為必要，倘對於
該犯人之嫌疑，已有確切之根據得為合理之可疑者，即足當之。證人即警員連文良已
明確證稱：「我接到線報，說姓賴叫阿州攜帶毒品入境，就清查每天的入出境資料，
過濾分析後，覺得甲○○很可疑，……從入境查驗護照的地方，把他帶到海關檢查室
檢查，就查獲了，……事先有通知境管局及海關人員，所以他一入境電腦就跳出來」
。證人即海關關員趙忠恆亦證稱：「被告一下飛機，依例檢查行李之後，再進一步搜
身。搜身是依據航警局的通知辦理，……並不是每個旅客都會像這樣搜身，本件會這
樣檢查是由航警人員通知我們的，……我們先檢查行李沒有查到可疑物品，因為航警
的通知代號是ＡＡ，我們就會再進一步搜身檢查，結果在前腹部搜到二大塊（按應為
二大塊、二中塊），肛門搜到兩小塊（海洛因），……航警把他帶到檢查台來，他都
沒有任何口頭申報，到我們要帶他去搜身時，他才說他身上、肛門藏有毒品，……﹃
檢查通知單及安檢檔查詢作業﹄兩份資料，是航警局帶過來的」。另「台北關稅局扣
押貨物、運輸工具及搜索筆錄」亦記載：本案係「依安檢二組檔案序號Ｄ00000
00搜身查獲」。足見上訴人早經航警局警員據線報而鎖定目標，除以電腦建檔列管
外，並製作代號ＡＡ之「檢查通知單及安檢檔查詢作業」書面資料，通知安檢人員特
別搜身。依上開情形，上訴人雖於被帶至檢查室搜身時，供出身上及肛門藏有毒品；
但有偵查犯罪職權之公務員，對於上訴人運輸毒品入境，先前已有確切之根據得為合
理之可疑，並加以特別列管及鎖定目標，即與自首之要件不符。(4)懲治走私條例之運
送走私物品罪，並不以運送他人所有或持有之走私物品為限，即為自己運送者亦包括
在內，故不論運送人係為他人運送或為自己運送，均應成立運送走私物品罪（本院八
十四年臺上字第二五二五號判例參照）。同理，毒品危害防制條例之運輸毒品罪，亦
不以運輸他人所有或持有之毒品為限，即為自己運輸者亦包括在內，故不論運輸人係
為他人運輸或為自己運輸，均應成立運輸毒品罪。因認上訴人確有走私及運輸第一級
毒品之犯意及行為，為其所憑之證據及認定之理由。而以上訴人嗣後辯稱：伊有頭痛
、焦慮之精神性疾病，影響其精神狀態；於被搜身時，已自陳攜帶毒品，合於自首之
規定；另為自己運輸毒品，不成立運輸毒品云云，乃卸責之詞，不足採信，於理由內
詳加說明及指駁。按海洛因係毒品危害防制條例第二條第二項第一款所稱之第一級毒
品，且屬行政院依懲治走私條例第二條第四項公告之「管制物品項目及其數額」內，
甲項第四款之管制進出口物品。核其所為，係犯毒品危害防制條例第四條第一項之運
輸第一級毒品罪及懲治走私條例第二條第一項之走私罪。上訴人行為後，懲治走私條
例第二條第一項之走私罪已於九十一年六月二十六日修正公布，於同年月二十八日生
效，該條項之罰金刑部分已由「得併科新台幣二十萬元以下罰金」，修正為「得併科
新台幣三百萬元以下罰金」，上訴人行為後，法律已有變更，經新舊法比較結果，應
適用有利於上訴人之行為時法處斷。所犯上開二罪，係一行為而觸犯數罪名，為想像
競合犯，應從一重之運輸第一級毒品罪處斷。至於持有毒品行為，已為運輸毒品行為
吸收，不另論處。查上訴人曾於八十八年間犯侵占罪，經台灣高等法院台中分院判處
有期徒刑六月，於八十九年十月二十八日執行完畢，有台灣高等法院被告全國前案紀
錄表在卷可稽，其於受有期徒刑之執行完畢後，五年以內再犯本件有期徒刑以上之罪
，是為累犯，除所犯運輸第一級毒品罪法定本刑為死刑、無期徒刑部分，依法不得加
重外，僅就其罰金刑部分及走私罪部分，依法加重其刑。因認第一審判決適用毒品危
害防制條例第四條第一項、第十八條第一項前段、第十九條第一項，懲治走私條例第
十一條、修正前懲治走私條例第二條第一項，刑法第十一條前段、第二條第一項但書
、第五十五條、第四十七條、第三十七條第一項規定，並審酌上訴人之素行，所運輸
之第一級毒品數量甚多，助長毒品氾濫，對於國民身體健康危害甚鉅，情節非輕，惟
念其犯後已自白犯罪，態度尚佳等一切情狀，量處無期徒刑，併依法宣告褫奪公權終
身。扣案之海洛因六塊（二大塊、二中塊及二小塊，合計淨重八五一‧一八公克），
係第一級毒品；其用以包裝第一級毒品之透明塑膠膜、保險套等物，因與第一級毒品
難以分離，均依毒品危害防制條例第十八條第一項前段規定沒收並銷燬之；另束腹帶
一條係上訴人所有，已據上訴人供承在卷，係供本件犯罪所用之物，併依同條例第十
九條第一項規定諭知沒收，為無不合，予以維持，駁回上訴人在第二審之上訴，經核
於法尚無違誤。上訴意旨，仍執前詞爭辯，主張合於自首之規定，及為自己運輸毒品
，不成立運輸毒品云云，對原審取捨證據、判斷事實職權之適法行使，及原判決理由
已經詳為說明之事項，重為爭辯，為無理由，應予駁回。
據上論結，應依刑事訴訟法第三百九十六條第一項，判決如主文。
中      華      民      國    九十二    年      六      月     十九     日
                              最高法院刑事第十一庭
                                  審判長法官  呂  潮  澤
                                        法官  白  文  漳
                                        法官  陳  世  雄
                                        法官  孫  增  同
                                        法官  林  開  任
      右正本證明與原本無異
                                              書  記  官
中      華      民      國    九十二    年      六      月    二十四    日
                                                                   Ｍ


司法院資訊處製作；財團法人民間司法改革基金會備份。
